【裁判字號】    89,家上,126
【裁判日期】    890905
【裁判案由】    離婚
【裁判全文】
臺灣高等法院高雄分院民事判決  八十九年度家上字第一二六號
      上  訴  人  甲○○○
      訴訟代理人  蔡進清律師
      被  上訴人  乙○○      .
右當事人間請求離婚事件，上訴人對於中華民國八十九年六月十六日臺灣高雄地方法
院八十九年婚字第四六一號第一審判決提起上訴，本院判決如左：
      主      文
上訴駁回。
第二審訴訟費用由上訴人負擔。
      事      實
甲、上訴人方面：
一、聲明：求為判決：(一)原判決廢棄。(二)准上訴人與被上訴人離婚。
二、陳述：除與原判決記載相同，茲予引用外，補稱：
  (一)被上訴人是否有毆打上訴人之情事，本以提出醫院診斷書加以證明，最為明確。
    然因事發之時上訴人本身經濟並不充裕，難以負擔醫療等費用，且兩造婚姻尚存
    ，為維婚姻之存續，加上上訴人欠缺法律常識，故未就醫以索取診斷書備用，乃
    經驗之常情。何況，就毆打事實之是否存在的證明方式，亦不限於診斷書一端，
    而本案復經石正春、石蘇仔分別證述毆打情事在卷，則縱上訴人未能提診斷書
    ，實亦不能據而認定上訴人未盡舉證責任，而否定上訴人之主張。
  (二)雖兩造於民國（下同）七十九年二月分居，而證人石正春卻證述於七十九年七月
    十六日在被上訴人家見妹妹（即上訴人）被打，致有證言矛盾而難以採信之嫌。
    惟查，一般人對時間之記憶，通常對其年份總是未付予較大之注意，且事發後距
    石正春證述之時又有一段甚長之時間，則證人一時口快，致就年份表達有誤，實
    屬經驗之常事，故倘僅以證人石正春有關見聞時間之年份記憶有誤，即全盤否認
    其證言，實難免有率斷之嫌。何況，證人石正春亦曾明白證述「：：：在二人分
    居後我也沒有看到妹妹被打」（原審八十九年四月二十六日筆錄），足見證人石
    正春所見毆打情事，應在兩造分居之前，當然就不可能是在七十九年七月間，故
    證人石正春所述是七十九年七月間乙節，應確實是年份記憶有誤所致，甚明。
三、證據：援用原審所提證據。
乙、被上訴人方面：
一、聲明：求為判決，如主文所示。
二、陳述：與原判決記載者相同，茲引用之。
      理      由
一、本件上訴人主張：兩造於六十六年結婚，初時感情尚稱融洽，育有子女三人，惟
    不久之後，被上訴人即經常對伊暴力相向，伊均忍氣吞聲。又被上訴人與伊自七
    十九年二月分居迄今已逾十年，被上訴人在此期間不斷前來伊娘家騷擾伊，其行
    為顯難以維持雙方之婚姻關係等情，爰依民法一千零五十二條第一項第三款及第
    二項之規定，求為准上訴人與被上訴人離婚之判決。
二、被上訴人則否認毆打上訴人，並以當初分居是上訴人請求伊離開原住居地，一同
    至上訴人娘家所在之山上共同生活，因當時伊母親正在生病，且在山上沒有工作
    可做，無法養家活口，故伊不願上山，上訴人因此離開。又兩造分居十餘年間，
    上訴人未盡撫養教育子女之責，子女均是伊一人撫養長大，伊堅決不願離婚等語
    ，資為抗辯。
三、上訴人主張兩造為夫妻，現婚姻關係存續中，已據提出戶籍謄本在卷可稽（見原
    審家調卷八頁），上訴人此部分主張，堪信為真正。
四、茲將上訴人主張之事實分述如下：
  (一)上訴人不堪同居之虐待部分：上訴人主張遭被上訴人毆打之事實，業經被上訴人
    否認雖證人即上訴人之兄石正春及上訴人之母石蘇拿仔到庭分別證述：「七十九
    年七月十六日與母親去被上訴人家找妹妹，我妹妹在哀嚎，我有看到妹妹被打」
    、「我亦有看見女兒被打」（見原法院八十九年四月二十六日審判筆錄）。惟上
    訴人自陳自七十九年二月即與被上訴人分居，而證人即上訴人之兄石正春及上訴
    人之母石蘇拿仔證述看見上訴人遭被上訴人毆打之日期為七十九年七月十六日（
    見原法院八十九年四月二十六日審判筆錄），該日期顯在兩造分居之後，故其證
    言實有矛盾而難以採信；再者，證人石正春及石蘇拿仔分別為上訴人之兄及母，
    其證言偏頗上訴人亦屬人情之常，尚難僅憑上訴人之母及兄長之證詞即認上訴人
    之主張為真實。此外，上訴人亦無法提出醫院診斷證證明書以資證明其遭受毆打
    而不堪同居之虐待之事實。再參以證人董明業（即兩造之子）證稱：「我記得我
    小學六年級十三歲時，我媽媽離家；在印象中沒有看到爸爸打媽媽，希望媽媽回
    來一起生活。」等語（見本院卷二十六頁）足見被上訴人所辯並無毆打上訴人，
    堪予採信。是上訴人依民法第一千零五十二條第一項第三款之規定，請求離婚，
    尚難准許。
  (二)判決離婚之重大事由部分：按民法第一千零五十二條第二項規定：「有前項以外
    之重大事由，難以維持婚姻者，夫妻之一方得請求離婚。但其事由應由夫妻之一
    方負責者，僅他方得請求離婚」，係屬關於夫妻請求裁判離婚事由之概括規定，
    其目的雖在使夫妻請求裁判離婚之事由較富彈性，但仍以難以維持婚姻之重大事
    由應由夫妻之一方負責者，僅他方得請求離婚為要件。申言之，自己招致婚姻破
    綻時，不得以其破綻為理由，請求離婚。上訴人主張自七十九年二月與被上訴人
    分居，迄今已逾十年，兩造婚姻已名存實亡，已生重大破綻。經查，上訴人主張
    被上訴人分居已逾十年之事實，為被上訴人所不爭執，固堪信為真實。惟查件兩
    造雖已分居十餘年，然分居之原因依前述事證觀之，顯應歸責於上訴人離家未與
    被上訴人同居，則依前所述，上訴人依據前揭法條規定訴請離婚，即於法不合，
    不應准許。
五、綜上所述，原審為上訴人敗訴之判決，並無不合。上訴意旨，指摘原判決不當，
    求予廢棄，為無理由，應予駁回。
六、據上論斷，本件上訴為無理由，依民事訴訟法第四百四十九條第一項、第七十八
    條，判決如主文。
中      華      民    國      八十九    年      九      月      五      日
                                      臺灣高等法院高雄分院民事第四庭
~B1審判長法官  王錦村
~B2法      官  許明進
~B3法      官  曾錦昌
右為正本係照原本作成。
如對本判決上訴，須於判決送達後二十日內向本院提出上訴狀，其未表明上訴理由者
，應於上訴後二十日內向本院提出上訴理由書（均須按他造當事人之人數附繕本）。
上訴時應提出委任律師或具有律師資格之人之委任狀，並依附註條文規定辦理。
中      華      民      國      八十九    年    九      月      八      日
~B法院書記官  施耀程
附註：
民事訴訟法第四百六十六條之一：
對於第二審判決上訴，上訴人應委任律師為訴訟代理人，但上訴人或其法定代理人具
有律師資格者，不在此限。
上訴人之配偶、三親等內之血親、二親等內之姻親，或上訴人為法人、中央或地方機
關時，其所屬專任人員具有律師資格並經法院認為適當者，亦得為第三審訴訟代理人
。
第一項但書及第二項情形，應於提起上訴或委任時釋明之。
                                                                        Ｆ


司法院資訊處製作；財團法人民間司法改革基金會備份。
